臺灣士林地方法院民事判決　　　　　　　 99年度訴字第699號
原　　　告　艾德蒙海外股份有限公司
法定代理人　李潮雄
訴訟代理人　劉智園律師
被　　　告　關渡大國第一期公寓大廈管理委員會
法定代理人　陳建中
訴訟代理人　陳韋霖律師
上列當事人間請求返還房屋等事件，本院於民國100 年1 月18日
言詞辯論終結，判決如下：
    主  文
被告應自原告所有坐落台北縣淡水鎮○○段2657建號建物（即門
牌號碼台北縣淡水鎮○○路33巷10號地下一層）上如附圖所示B4
部分之地上物遷出，並應將如附圖所示B4部分地上物暨坐落之前
開建物交還原告。
原告其餘之訴駁回。
訴訟費用由被告負擔百分之十三即新臺幣壹仟貳佰柒拾壹元，餘
由原告負擔。
本判決原告勝訴部分，於原告以新臺幣萬玖仟元或等值之合作
金庫銀行無記名可轉讓定期存單供擔保後，得假執行；但被告如
於假執行程序實施前，以新臺幣壹拾壹萬肆仟佰元為原告預供
擔保，得免為假執行。
原告其餘假執行之聲請駁回。
    事實及理由
甲、程序方面：
    按訴狀送達後，原告不得將原訴變更或追加他訴。但請求之
    基礎事實同一及擴張或減縮應受判決事項之聲明者，不在此
    限，民事訴訟法第255 條第1 項第2 款、第3 款定有明文。
    原告原起訴請求被告應自坐落台北縣淡水鎮○○段2657建號
    即建物門牌號碼台北縣淡水鎮○○路33巷10號地下一層上如
    附圖所示A1、A2、A3部分地上物遷出並應將上開地上物拆除
    及將地上物所坐落之前揭建物交還原告；並應給付原告新台
    幣（下同）744 萬8,544 元及自民國99年4 月8 日起至交還
    前揭建物日止，按月給付50,328元。嗣於訴狀送達後，本院
    審理時更正聲明為如下聲明所示（乙、壹、一、(三)，詳本院
    卷第113 頁），核屬擴張應受判決事項之聲明，且基礎事實
    同一，合於前開規定，應予准許。
乙、實體方面：
壹、兩造爭執要旨：
一、原告起訴主張：
  (一)原告於民國92年12月間因法人合併承受訴外人關平建設股份
    有限公司（以下簡稱關平建設公司）坐落台北縣淡水鎮○○
    段2657建號即建物門牌號碼台北縣淡水鎮○○路33巷10號地
    下一層房屋（以下簡稱系爭建物），並登記為原告所有。詎
    被告無正當權源，於系爭建物設有如附圖所示A1、A2、A3作
    為韻律室、會議室及健身房，及如附圖所示B1、B2、B3、B4
    作為台電配電室、電箱、走道及小房間使用，且被告以訴外
    人關平建設公司移交予被告並有書立切結書為由拒不處理。
    為此爰依民法第767 條之規定，請求被告自系爭建物上如附
    圖所示A1、A2、A3、B3、B4部分地上物遷出，並將上開並將
    上開地上物A1、A2、A3拆除（B1、B2部分因現況為公共設施
    暫不依民法第767 條主張），及將系爭建物及B3、B4地上物
    交還原告。
  (二)又被告無權占有系爭建物如附圖所示A1、A2、A3、B1、B2、
    B3、B4部分，為無法律上之原因而受有免為支付租金之利益
    ，致原告受有損害，原告自得依民法第179 條、第184 條之
    規定，請求被告返還相當於租金之不當得利，即原告無法出
    租所受損害。再鄰近大樓每坪每月租金為400 元，則自被告
    報備成立日（86年12月8 日）起至99年4 月7 日共計12年4
    個月，原告得請求被告返還相當於租金之不當得利及損害賠
    償合計881 萬2,512 元（計算式：400 元x148.86 坪x148個
    月；附圖A1、A2、A3所占面積297 平方公尺，附圖B1、B2、
    B3、B4所占面積135.07平方公尺，依比例加計其已登記分配
    之公設面積合計為492.11平方公尺，共計約148.86坪）。被
    告並應自99年4 月8 日起至其返還系爭建物予原告之日止，
    按月給付原告59,544元（計算式：400 元x148.86 坪）。
  (三)並聲明：
    1.被告應自原告所有坐落台北縣淡水鎮○○段2657建號即建
      物門牌號碼台北縣淡水鎮○○路33巷10號地下一層上如附
      圖所示A1、A2、A3、B3、B4部分之地上物遷出並應將上開
      地上物A1、A2、A3拆除及將A1、A2、A3、B3、B4地上物所
      坐落之前揭建物以及B3、B4地上物交還原告。
    2.被告應給付原告881 萬2,512 元及自99年4 月8 日起至交
      還附圖所示A1、A2、A3、B1、B2、B3、B4所坐落之建物日
      止，按月給付59,544元。
    3.原告願供現金或等值之合作金庫銀行無記名可轉讓定期存
      單為擔保，請准宣告為假執行。
二、被告則抗辯：
  (一)原告應依公司法第319 條、第75條之規定，繼受訴外人關平
    建設公司對被告住戶所負之義務。
  (二)被告住戶於向訴外人關平建設公司購買系爭社區房屋，於房
    屋土地預定買賣契約書附件五公共設施表示：「…另提供休
    閒娛樂用地，如健身房、韻律教室、閱覽室、兒童遊戲場，
    以提高環境水準。」上開休閒娛樂用地即係附圖所示A1、A2
    及A3部分，係訴外人關平建設公司所興建。被告本於與訴外
    人關平建設公司間之買賣契約占用系爭建物，係屬有權占有
    。
  (三)如附圖B1所示部分係系爭社區之台電配電室，如附圖B2所示
    部分係變電箱，而B3部分係為修理B2變電箱之走道部分，係
    訴外人關平建設公司提供予被告修理變電箱之用，亦係訴外
    人關平建設公司依建築圖興建，依房屋土地預定買賣契約書
    第5 條第1 項及第3 項規定，雙方當事人均不得任意變更設
    計圖，蓋設計圖之設計，不得違反主管機關核定之建築圖，
    訴外人關平建設公司既依建築圖將台電配電室設置於B 部分
    之義務，被告占用該部分非屬無權占用。又如附圖所示B4部
    分之小房間自始即非被告所占用。
  (四)被告既係基於買賣契約而占用如附圖所示A1、A2、A3及B1、
    B2、B3、B4部分，即非無法律上之原因而占用，自不構成不
    當得利；又占用系爭建物之行為不具不法性，自亦不構成侵
    權行為。
  (五)侵權行為損害賠償請求權時效為2 年，相當於租金不當得利
    請求權時效應適用短期時效5 年，故原告主張自86年12月8
    日起請求被告給付相當於租金之損害，顯與上開規定不符。
  (六)並聲明：1.原告之訴駁回；2.如受不利益判決，願供擔保請
    准宣告免為假執行。
貳、本件經兩造整理並協議簡化爭點結果如下：
一、兩造不爭執事實：
  (一)原告於92年12月間合併訴外人關平建設公司，因而繼受取得
    原屬訴外人關平建設公司所有坐落新北市○○區○○段2657
    建號建物（門牌號碼為新北市○○區○○路33巷10號地下一
    層，下稱系爭建物）所有權，原告並於93年3 月12日辦理所
    有權登記在案。
  (二)被告占有如附圖所示A1部分，目前供作韻律室使用。
  (三)被告占有如附圖所示A2部分，目前供作會議室使用。
  (四)被告占有如附圖所示A3部分，目前供作健身房使用。
  (五)如附圖所示B1、B2部分，目前供作台電配電室及電箱使用。
  (六)如附圖所示B3部分，目前供作走道使用。
  (七)如附圖所示B4部分，目前無人使用。
二、本件爭點限縮為：
  (一)被告占用系爭建物如附圖所示A1、A2、A3、B1、B2、B3、B4
    部分，有無正當權源？
  (二)原告依不當得利及侵權行為法律關係，請求被告給付占用如
    附圖所示A1、A2、A3、B1、B2、B3、B4部分之8,812,512 元
    ，及自99年4 月8 日起至交還系爭建物如附圖所示如A1、A2
    、A3、B1、B2、B3、B4部分之日止，按月給付59,544元，有
    無理由？又原告請求之不當得利、侵權行為損害賠償請求權
    有無罹於消滅時效？
參、本院之判斷：
一、被告占用系爭建物如附圖所示A1、A2、A3、B1、B2、B3、B4
    部分，有無正當權源部分：
  (一)關於附圖所示A1、A2、A3部分：
    1.經查，訴外人關平建設公司出售系爭社區大樓建物之房屋
      土地預定買賣契約書（以下簡稱系爭買賣契約書）第7 條
      第7 款約定：「地下壹、貳樓之所有權及使用權均歸乙方
      （按即關平建設公司）所有（但屬本大樓之公共設施部分
      除外）... 」，且上開契約書附件五「建材設備說明」中
      之「公共設施」條項亦載明：「... 另提供休閒娛樂用地
      ，如健身房、韻律教室、閱覽室、兒童遊戲場，以提高環
      境水準」等語（詳本院卷第42、64頁），足見訴外人關平
      建設公司於興建之初就地下1 樓之系爭建物確實設計有公
      共設施無訛；又查，系爭社區大樓每1 區分所有建物原始
      設計之主要用途為工業用廠房，而地下1 樓之系爭建物之
      該樓層使用執照平面圖除設有廠房外，另設有員工福利社
      、男女廁，此有系爭建物登記謄本、建物測量成果圖及台
      北縣政府99年10月28日北府工施字第0991011800號函及所
      附系爭社區大樓建物使用執照平面圖在卷可稽（詳本院卷
      第8 、9 、97頁），足認系爭建物使用執照平面圖所記載
      之員工福利社、男女廁即係屬前開買賣契約書附件五所指
      之休閒娛樂用地之公共設施；參以系爭建物如附圖所示A1
      、A2、A3所在位置，與系爭建物使用執照平面圖所記載之
      員工福利社、男女廁位置，互核相符，且如附圖所示A1、
      A2、A3所佔面積（297 ㎡）亦在前開員工福利社所佔面積
      （337.81㎡）範圍內，又系爭建物如附圖所示A1、A2、A3
      部分自被告管委會成立迄今，均係供系爭社區大樓住戶全
      體作為韻律室、會議室及健身房之公共使用，則參互勾稽
      上開各情，堪認系爭建物如附圖所示A1、A2、A3部分即係
      屬於系爭建物使用執照平面圖所記載之員工福利社及男女
      廁，核屬系爭買賣契約書第7 條第7 款及附件五所約定之
      公共設施無訛。
    2.按約定共用部分，係指公寓大廈專有部分經約定供共同使
      用者，公寓大廈管理條例第3 條第6 款定有明文。次按因
      合併而消滅之公司，其權利義務，應由合併後存續或另立
      之公司承受；上開規定，於股份有限公司之合併或分割準
      用之，公司法第75條、第319 條亦有明文。查系爭建物雖
      為原告所有，惟系爭建物如附圖所示A1、A2、A3部分既係
      屬訴外人關平建設公司與系爭社區大樓區分建物所有權人
      所簽訂系爭買賣契約書第7 條第7 款及附件五所約定之公
      共設施，即為約定共有部分，原告本於合併訴外人關平建
      設公司後存續公司之地位，依上開規定，自應繼受訴外人
      關平建設公司之權利義務，換言之，原告即應受系爭買賣
      契約書第7 條第7 款及附件五約定之拘束，則被告占用系
      爭系爭建物如附圖所示A1、A2、A3部分，即有正當權源。
      原告主張被告無權占用系爭建物如附圖所示A1、A2、A3部
      分等語，為無理由。
  (二)關於附圖所示B1、B2、B3部分：
    查系爭買賣契約書第5 條「施工規範」第2 款約定「本大樓
    所需之供電、供水設備及管線敷設位置，甲方（按即買方）
    同意依照主管機關核發建築圖說之標示設置，倘該公用事業
    主管單位正式設計，另行指定或予以增設時，甲方同意配合
    為之。」，此有上開買賣契約書附卷可稽（詳本院卷第41頁
    ），上開約定文義上雖係約束買方，惟既屬買賣契約之一部
    ，買賣雙方即應同受拘束。經查，系爭建物如附圖所示B1部
    分為台電配電室，台電配電室旁為高壓變電室，高壓變電室
    之大門鑰匙由被告持有保管，進入高壓變電室後，如附圖B2
    部分為變電箱、一旁如附圖B3部分為走道，供維修變電箱使
    用，再進入內部有1 小房間，目前堆置雜物無人使用，此有
    本院勘驗測量筆錄及台北縣淡水地政事務所土地複丈成果圖
    在卷可按（詳本院卷第95、108 頁），系爭建物如附圖所示
    B1、B2、B3部分既係供台電配電室、變電箱及維修變電箱之
    出入走道使用，自難認被告就系爭建物如附圖所示B1、B2、
    B3部分有何占有可言，是原告主張被告無權占有系爭建物如
    附圖所示B1、B2、B3部分等語，顯無理由。
  (三)關於附圖所示B4部分：
    被告雖抗辯其並未占有系爭建物如附圖所示B4部分等語，然
    查，如附圖所示B4部分小房間雖經本院履勘現場結果為堆置
    雜物無人使用，惟一般人欲出入如附圖所示B4之小房間，仍
    須由變電箱旁之大門進出始得為之，而變電箱旁之大門鑰匙
    由被告持有保管，此有本院勘驗測量筆錄可稽（詳本院卷第
    95頁），本件被告既掌有進出系爭建物如附圖所示B4小房間
    之鑰匙，對於如附圖所示B4部分小房間即有事實上之管領力
    ，堪認被告確有占有系爭建物如附圖所示B4部分小房間之事
    實存在，被告前開所辯，洵非可採。又被告迄未舉證證明其
    占有系爭建物如附圖所示B4部分，有何正當權源存在，即屬
    無權占有。從而，原告本於民法第767 條之規定，請求被告
    自系爭建物如附圖所示B4部分遷出，並將系爭建物如附圖所
    示B4部分地上物暨坐落之系爭建物返還原告，即屬有據，應
    予准許。
二、原告依不當得利及侵權行為法律關係，請求被告給付占用如
    附圖所示A1、A2、A3、B1、B2、B3、B4部分之8,812,512 元
    ，及自99年4 月8 日起至交還系爭建物如附圖所示如A1、A2
    、A3、B1、B2、B3、B4部分之日止，按月給付59,544元，有
    無理由？又原告請求之不當得利、侵權行為損害賠償請求權
    有無罹於消滅時效部分：
  (一)按因侵權行為所生之損害賠償請求權，自請求權人知有損害
    及賠償義務人時起，2 年間不行使而消滅。自有侵權行為時
    起，逾10年者亦同，民法定197 條第1 項定有明文。查被告
    自報備成立日即86年12月8 日起即占有系爭建物如附圖B4部
    分小房間，此為兩造所不爭執，是本件侵權行為事實應自86
    年12月8 日起算，則迄至原告提起本訴之99年4 月26日，顯
    已逾10年之時效期間，是被告為時效抗辯，即屬有據，原告
    依侵權行為法律關係請求被告負損害賠償責任，即無理由。
  (二)復按無法律上之原因而受利益，致他人受損害者，應返還其
    利益，為民法第179 條前段所明定。本件被告無權占用系爭
    建物如附圖所示B4部分小房間，雖導致原告受有損害，惟系
    爭建物如附圖所示B4部分小房間長期以來均閒置無人使用，
    被告就如附圖所示B4部分小房間亦未作何經濟上使用或收益
    ，自難認被告占用系爭建物如附圖所示B4部分，受有何利益
    。本件被告占用系爭建物如附圖所示B4部分既未受有利益，
    即與不當得利之構成要件不符，則原告依不當得利之法律關
    係，請求被告給付相當於租金之不當得利，即無理由，應予
    駁回。又系爭建物如附圖所示A1、A2、A3、B1、B2、B3部分
    ，被告既無無權占有之事實，俱如前述，自無不當得利或侵
    權行為可言，併此敘明。
三、從而，原告依民法第767 條之規定，請求被告自系爭建物如
    附圖所示B4部分遷出，並將系爭建物如附圖所示B4部分地上
    物暨坐落之系爭建物返還原告，為有理由，應予准許，另請
    求被告應自系爭建物如附圖所示A1、A2、A3、B3部分之地上
    物遷出並應將上開地上物A1、A2、A3拆除及將A1、A2、A3、
    B3地上物所坐落之前揭建物以及B3地上物交還原告，為無理
    由，應予駁回；另依不當得利及侵權行為法律關係，請求被
    告給付881 萬2,512 元及自民國99年4 月8 日起至交還附圖
    所示A1、A2、A3、B1、B2、B3、B4所坐落之建物日止，按月
    給付59,544元，亦無理由，應予駁回。
肆、兩造均陳明願供擔保，聲請宣告假執行及免為假執行，就原
    告勝訴部分，核無不合，爰各酌定相當擔保金額予以准許；
    至原告敗訴部分，其假執行之聲請因訴之駁回而失所依附，
    應併予駁回之。
伍、訴訟費用負擔之依據：依民事訴訟法第79條。
中    華    民    國   100    年    2     月    15    日
                  民事第一庭  法  官  陳燁真
以上正本證明與原本無異。
如對本判決上訴，應於判決送達後20日內向本院提出上訴狀，若
委任律師提起上訴者，應一併繳納上訴審裁判費，否則本院得不
命補正逕行駁回上訴。
中    華    民    國   100    年    2     月    16    日
                              書記官  謝達人